台灣高等法院民事判決　九十年度重上字第三六六號
　　上　訴　人　周武雄即祭祀公業周振西管理人
　　被　上訴人　戊○○
　　　　　　　　丁○○
　　　　　　　　丙○○
　　　　　　　　乙○○
　　　　　　　　甲○○
　　　　　　　　己○○
　　　　　　　　庚○○
　　　　　　　　辛○○
　　複　代理人　黃春桃
右當事人間交付金錢等事件，上訴人對於中華民國九十年七月二日臺灣臺北地方法院
八十九年度重訴字第一二六○號第一審判決提起上訴，本院判決如左：
    主    文
原判決關於駁回上訴人後開第二項之訴部分，及該部分假執行之聲請，暨訴訟費用之
裁判均廢棄。
被上訴人應連帶給付上訴人新台幣壹仟壹佰柒拾捌萬肆仟壹佰壹拾參元，及自民國八
十九年九月十五日起至清償日止，按年息百分之五計算之利息。
其餘上訴駁回。
第一、二審訴訟費用由被上訴人連帶負擔十分之九，餘由上訴人負擔。
本判決第二項所命之給付，於上訴人以新台幣佰玖拾伍萬元供擔保後，得假執行。
但被上訴人如於假執行程序實施前，以新台幣壹仟壹佰柒拾捌萬肆仟元預供擔保，得
免為假執行。
    事    實
甲、上訴人方面：
一、聲明：(一)原判決廢棄。
          (二)被上訴人應連帶給付上訴人新台幣（下同）一千二百三十八萬零三百六
            十八元，及自民國（下同）八十九年九月十五日起至清償日止，按年息
            百分之五計算之利息。
          (三)願供擔保請准宣告假執行。
二、陳述：除與原判決記載相同部分，予以引用外，並補稱略以：
    (一)周有生之管理人身分雖為專屬身分，因其死亡而消滅，惟管理人周有生於委任
      關係存續中所保管之財產尚未交還時，其繼承人即被上訴人應負連帶返還責任
      。
    (二)周有生死亡後，其長子即被上訴人丁○○固有向新任管理人即上訴人辦理移交
      手續，交付相關憑證簿冊及銀行存款，惟上訴人於辦理移交前，僅曾到周有生
      家幫忙整理現存文件及裝箱而已，至裝箱內之文件及各項憑單為何，至移交當
      日始由會計陳秀敏於祭祀公業公厝內公開清點列冊移交。
    (三)周有生生前親筆製作之收支報告中已載明：八十七年寄存款為二千七百零一萬
      八千零三十三元，及八十七年度辦理財產結算時，祭祀公業名下之現金存款及
      扣除祭祀、會議、稅捐等相關雜項費用後之結存款有九十七萬七千一百四十五
      元，故八十七年度年終結算時（至八十七年十一月三十日），共計結存款為二
      千七百九十九萬五千一百七十八元。而自八十七年十二月一日至八十八年六月
      二十三日之利息收入為四十四萬八千九百二十四元，扣除祭祖、稅捐等相關雜
      費一百零九萬四千一百六十三元，再扣除借款予宗親周清山、周秀文共四十萬
      元後，本應結存二千六百九十四萬九千九百三十九元，然實際僅移交一千四百
      五十六萬九千五百七十一元，尚短少一千二百三十八萬零三百六十八元。
    (四)祭祀公業周振西歷年來，全年度支出均僅有一百萬元左右，絕無可能在周有生
      死亡前半年內有一千二百餘萬元之鉅額支出。
    (五)又祭祀公業周振西與周振西宗祠不同，二者之財務相互獨立並分開。
    (六)周有生所製作之八十七年度收支報告，被上訴人既不爭執其為真正，卻未就短
      少款項表示意見，且被上訴人丁○○更未就異常轉帳等情予以說明，足認周有
      生於擔任管理人期間，確發生有款項短少之情事。
三、證據：除援用原審之立證方法外，並補提出收支及移交明細簡表、銀行交易明細
          表、轉帳明細表、銀行傳票、放款質借備查卡及周有生挪用公款簡表為證
          。
乙、被上訴人方面：
一、聲明：(一)上訴駁回。
          (二)如受不利判決，願預供擔保，請准宣告免為假執行。
二、陳述：除與原判決記載相同部分，予以引用外，並補稱略以：
    (一)被上訴人不應就周有生於委任關係中所保管之金錢負返還之責，管理人之權利
      義務專屬於管理人本身，而委任關係於受任人周有生死亡時即已消滅，不在繼
      承之列。
    (二)周有生於生前並無保管上訴人所稱短少之一千二百三十八萬零三百六十八元，
      而周有生遺產中，銀行存款僅有二百三十萬七千七百九十二元，另筆現金二百
      萬元係為配合節稅虛設，至其他遺產土地及房屋，均係於三十六年間至五十八
      年間因繼承、贈與或買賣而取得，與系爭金額無涉。
    (三)周有生死亡後，上訴人前來喪宅清點拿取資料，裝箱載運後離去，事先製作移
      交紀錄，要求被上訴人丁○○簽名，被上訴人丁○○即對移交二字表示異議，
      當場表示僅係代轉資料，實則無移交之情事。
    (四)祭祀公業周振西為辦理公業敬老、獎學等慈善事務，另設立財團法人周振西宗
      祠，兩機構財務統一管理，金錢相互流用，為符合財團法人法令及所得稅申報
      ，每年度之結算及帳冊憑證僅係形式。
    (五)周有生於委任期間所保管之金錢並無短少，上訴人請求返還之短少金額均係上
      訴人任意計算。又周有生僅保管銀行存簿，並不保管現金。另上訴人片面宣稱
      自八十四年十二月一日起至八十八年六月二十三日止，由祭祀公業帳戶轉入周
      有生及其子帳戶達五千零五十萬零八百九十九元，被上訴人否認其真實。
    (六)被上訴人對上訴人所提出之周有生親筆製作之收支報告雖不否認其形式為真正
      ，但反對以之作為挪用之證據，至上訴人自己所製作之文書，並不能作為證據
      。
三、證據：除援用原審之立證方法外，並補提出周有生遺產來源說明書、遺產及減免
          扣除額明細表、土地登記簿、營利事業投資人分配盈餘表及台聯貨櫃通運
          股份有限公司股東持有股份證明書為證。
    理    由
壹、程序方面：
    本件上訴人於起訴時，原係請求自起訴狀繕本送達之翌日起，計算法定遲延利息
    （見原審卷第四頁），嗣於本院減縮自八十九年九月十五日起算法定遲延利息（
    見本院卷第一卷第一四三頁），核係屬應受判決事項之減縮，依民事訴訟法第四
    百四十六條第一項準用同法第二百五十五條第一項第三款規定，應予准許，合先
    敘明。
貳、實體方面：
一、本件上訴人主張：被上訴人為周有生之繼承人。周有生原擔任祭祀公業周振西之
    管理人，與該祭祀公業間有委任關係存在，就委任關係存續中所保管之金錢應負
    返還之責，惟周有生已於八十八年六月二十三日死亡，其於委任期間所保管之金
    錢確有短少一千二百三十八萬零三百六十八元等情，爰依據委任關係及繼承之法
    則，求為命被上訴人連帶給付一千二百三十八萬零三百六十八元，及在本院減縮
    自八十九年九月十五日起至清償日止，按年息百分之五計算利息之判決。
    被上訴人則以：被上訴人已將全部屬於周有生所保管之祭祀公業周振西之物品交
    付予上訴人，並無短少，且周有生死亡前並無保管上訴人所云之短少金額，自無
    返還義務，被上訴人丁○○並無辦理移交手續，又周有生親筆製作之收支報告，
    被上訴人雖不否認其形式為真正，但反對作為挪用之證據，上訴人徒以結帳金額
    不符，請求被上訴人連帶給付，並非有理云云，資為抗辯。
二、本件經依民事訴訟法第四百六十三條準用同法第二百七十條之一第一項第三款規
    定，整理並協議簡化爭點及不爭執點後，兩造同意就言詞辯論時所陳述之事實及
    主張之法律關係為論斷（見本院卷第二卷第一五○頁）。查本件被上訴人為周有
    生之繼承人，而周有生生前擔任祭祀公業周振西之管理人，周有生於八十八年六
    月二十三日死亡後，由上訴人於八十八年十月十七日接任祭祀公業周振西之管理
    人，被上訴人丁○○曾於八十八年十二月八日在台北市○○○路○段十七號四樓
    周振西祠堂中，將銀行存摺交付予上訴人，當時存款數額為一千四百八十八萬八
    千八百十三元之事實，為兩造所不爭執，並有祭祀公業周振西管理章程（見原審
    卷第一七一頁至第一七三頁）、台北市中正區公所八十八年十一月九日北市正民
    字第八八二一八八四八○○號函（見原審卷第六頁）、被上訴人之戶籍登記謄本
    （見原審卷第七、八頁）、祭祀公業周振西八十八年度第一次董監事聯席會議記
    錄（見原審卷第十頁）及台北市政府民政局五十九年十二月三十一日北市民一字
    第八三二六號函送之台北市祭祀公業變動登記表（見原審卷第一七四、一七五頁
    ）可稽，自堪信為真實。次查本件兩造之爭點厥為：
    (一)按受任人因處理委任事務所收取之金錢、物品及孳息，應交付於委任人，受任
      人以自己名義為委任人取得之權利，應移交於委任人，民法第五百四十一條定
      有明文；又按委任契約，雖專屬於受任人個人而非繼承之標的，惟受任人所負
      返還金錢、孳息之義務，則與一般財產債務無異，於受任人死亡後，如無拋棄
      繼承或限定繼承之情形，依民法第一千一百四十八條所規定概括繼承之法則，
      此一返還義務即應由受任人之繼承人連帶承受。本件祭祀公業周振西於五十六
      年五月十四日即訂立管理章程，以規範公業之組織設立及運作事宜。嗣依該管
      理章程第十五條規定，由董事會選任周有生擔任董事長綜攬會務代表公業依法
      登記為管理人（見原審卷第一七二頁正面）；又依該管理章程第二十二條第一
      項規定，董事會有管理祭產掌管收支綜理會務之職權（見原審卷第一七二頁背
      面）；另依該管理章程第二十六條規定，授權公業管理人周有生代表辦理祀產
      之處分及購置等事宜（見原審卷第一七三頁正面），足見祭祀公業周振西除依
      章程所規定，選任周有生為管理人外，並於章程中委任並授權周有生處理綜攬
      會務代表公業及代表辦理祀產之處分及購置等事宜，是周有生之身分除為祭祀
      公業周振西之派下員外，尚兼有為祭祀公業周振西處理事務之義務存在，足認
      周有生與該祭祀公業間有委任關係存在，揆諸上開說明，周有生就祭祀公業周
      振西事務之處理所取得之金錢及孳息，自應交還於祭祀公業周振西，且此項返
      還義務屬於一般財產債務，周有生如未返還，其繼承人即被上訴人即須連帶負
      責。是被上訴人抗辯伊等並未管理該祭祀公業任何物件，周有生之管理人身分
      具有專屬性，不在繼承範圍內，伊等不負返還義務云云，殊不足取。
    (二)次按委任關係，因當事人一方死亡而消滅；又如委任關係之消滅，有害於委任
      人利益之虞時，受任人或其繼承人，或其法定代理人，於委任人或其繼承人，
      或其法定代理人，能接受委任事務前，應繼續處理其事務，民法第五百五十條
      前段及第五百五十一條分別定有明文。本件周有生於管理祭祀公業周振西期間
      ，因綜攬會務負有保管該祭祀公業之存款，已如前述，周有生雖於八十八年六
      月二十三日死亡，惟在祭祀公業周振西之新任管理人產生之前，揆諸上開規定
      ，被上訴人既為周有生之繼承人，就周有生生前為該祭祀公業所保管之存款，
      仍負有繼續保管之義務，如祭祀公業周振西對保管款項質疑短少時，就此等存
      款之數額、流向或收支，被上訴人應負舉證之責。
    (三)上訴人主張周有生於管理祭祀公業周振西之期間保管之公業存款帳戶之金額，
      迄八十七年十一月三十日止，在世華聯合商業銀行古亭分行（下稱世華銀行）
      祭祀公業周振西管理人周有生帳戶有二千六百四十萬七千六百零三元，在台北
      銀行古亭分行（下稱台北銀行）祭祀公業周振西管理人周有生帳戶有九十九萬
      一千三百二十元，二者合計即已有二千七百三十九萬八千九百二十三元，為兩
      造所自認（見本院卷第二宗第一五八頁），並有存款餘額證明書可稽（見本院
      卷第一卷第七一頁背面及第七二頁背面），而被上訴人丁○○於八十八年十二
      月八日所交付予上訴人之存款餘款僅有一千四百八十八萬八千八百十三元（見
      本院卷第一宗第五八頁正面）。雖被上訴人抗辯上開差額係上訴人任意計算，
      伊等並無短少之情事及周有生之遺產中並無此筆金錢云云，惟查：
      1.依周有生親筆製作之八十七年度「收支報告」（見本院卷第一宗第六三頁正
        面及第六四頁正面），已分別載明「八十七年寄存款：二七、○一八、○三
        三（元）」及「八十七年度祭祀公業．．九七七、一四五（元），結存款」
        ，二者合計亦多達二千七百九十九萬五千一百七十八元，惟兩造既就上開數
        額有爭執，自應以前開兩造所自認之銀行存款餘額二千七百三十九萬八千九
        百二十三元為截至八十七年十一月三十日止之存款餘額。
      2.又自八十七年十二月一日起至八十八年六月二十三日周有生死亡之日，所增
        加之利息收入，其中由台北銀行所收入之利息為八六九元（見本院卷第一宗
        第七三、七七頁），由世華銀行所收入之利息為四四八、○五五元（見本院
        卷第一宗第七三頁至第七五頁），二者合計為四十四萬八千九百二十四元（
        其計算式為：869元+448,055元=448,924元）。
      3.被上訴人丁○○交付予上訴人之銀行存款餘額一千四百八十八萬八千八百十
        三元，均係計算至八十八年十一月三十日會計年度終了時，然周有生係於八
        十八年六月二十三日死亡，故計算周有生所遺留之存款餘額應計算至八十八
        年六月二十三日止，始符合委任關係消滅之規定。惟世華銀行計算至八十八
        年六月二十一之日餘額為五十四萬二千七百八十六元（見本院卷第一宗第七
        五頁），然上訴人交出之清冊均計算至八十八年十一月三十日（下一筆收入
        為八十八年十二月十日）餘額為八十六萬二千零二十八元（見本院卷第一宗
        第七六頁），因此被上訴人之移交金額中即應予扣除八十八年六月二十三日
        以後至八十八年十一月二十六日之收入，亦即移交金額多算三十一萬九千二
        百四十二元（862,028元-542,786元=319,242元），故被上訴人於清冊中第
        四類銀行明細中所列存款一千四百八十八萬八千八百十七元（見本院卷第一
　　　　宗第五八頁），應扣除上開於委任關係消滅後，至八十八年十一月三十日會
　　　　計年度終了時，所增加之金額三十一萬九千二百四十二元，即被上訴人實際
　　　　移交之存款餘額僅為一千四百五十六萬九千五百七十一元（其計算式為：
        14,888,813元-319,242元=14,569,571元）。
      4.周有生於死亡前擔任管理人任內之八十年三月一日及八十七年十二月十二日
        ，曾自保管金錢中分別各借款二十萬元予宗親周清山、周秀文，為兩造所自
        認（見本院卷第二宗第一五九頁），且有支出憑證可證（見本院卷第一宗第
        七八、七九頁），故此部分之四十萬元借貸，應從移交總額中予以扣除。
      5.綜上，因周有生所保管祭祀公業周振西之金錢，迄八十七年十一月三十日止
        結存之款項為二千七百三十九萬八千九百二十三元（如前開1.所述），再加
        上至八十八年六月二十三日周有生死亡時止之利息收入四十四萬八千九百二
        十四元（如前開2.所述）後，再扣除祀祖、稅捐等相關雜費之支出計一百零
        九萬四千一百六十三元（見本院卷第一宗第五八、六十頁），雖被上訴人抗
        辯上開雜費係上訴人任意計算云云，然查上開支出費用憑證明細，係證人陳
        秀敏於八十八年十二月八日依據被上訴人丁○○所提供之帳冊資料所製作等
        情，業據證人陳秀敏於原審證述：「：：我及陳怡利是根據原證八（即祭祀
        公業周振西八十八年度第一次董監事聯席會議會議記錄）存款餘額證明、銀
        行對帳單及原證十六（利息收入）之資料來製作」（見原審卷第二一四頁）
        ，是上開明細之內容，自可憑信。之後，又再扣除周有生於八十年間及八十
        七年間曾借款予宗親周清山、周秀文共四十萬元（如前開4.所述），應結存
        移交之金額為二千六百三十五萬三千六百八十四元（其計算式為：
        27,398,923元+448,924元-1,094,163元-400,000元=26,353,684元），而周
        有生實際經由被上訴人丁○○所交出之存款金額僅有如前開3.所述之一千四
        百五十六萬九千五百七十一元，短少一千一百七十八萬四千一百十三元（其
        計算式為：26,353,684元-14,569,571元=11,784,113元）。
三、綜上所述，上訴人依據委任關係及繼承之法則，請求被上訴人連帶給付一千一百
    七十八萬四千一百十三元及自八十九年九月十五日起至清償日止，按年息百分之
    五計算之利息部分，自屬應予准許；至超過上開部分之請求，即屬不應准許。從
    而，原審就上開應予准許部分，所為上訴人敗訴之判決，尚有未洽，上訴論旨指
    摘原判決此部分不當，求予廢棄改判，為有理由；就上開不應准許部分，所為上
    訴人敗訴之判決，並無不合，上訴論旨指摘原判決此部分不當，求予廢棄改判，
    為無理由。末查本判決所命之給付，兩造既均陳明願供擔保，以代釋明，聲請宣
    告假執行或免為假執行，經核均與規定相符，爰分別酌定相當之擔保金額，併予
    准許。
四、至兩造其餘之攻擊或防禦方法及未經援用之證據，經本院斟酌後，認為均不足以
    影響本判決之結果，自無逐一詳予論駁之必要，併此敘明。
五、據上論結，本件上訴為一部有理由，一部無理由，依民事訴訟法第四百五十條、
    第四百四十九條第一項、第四百六十三條、第三百九十條第二項、第三百九十二
    條、第七十九條但書、第八十五條第二項，判決如主文。
中　　　華　　　民　　　國　　九十一　　年　　　二　　　月　　  八  　　日
　　　　　　　　　　　　　　　　民事第十三庭
　　　　　　　　　　　　　　　　　　審判長法　官　林　鄉　誠
　　　　　　　　　　　　　　　　　　　　　法　官　謝　碧　莉
　　　　　　　　　　　　　　　　　　　　　法　官　王　聖　惠
右正本係照原本作成。
被上訴人如不服本判決，應於收受送達後二十日內向本院提出上訴書狀，其未表明上
訴理由者，應於提出上訴後二十日內向本院補提理由書狀（均須按他造當事人之人數
附繕本）上訴時應提出委任律師或具有律師資格之人之委任狀；委任有律師資格者，
另應附具律師及格證書及釋明委任人與受任人有民事訴訟法第四百六十六條之一第一
項但書或第二項（詳附註）所定關係之釋明文書影本。
中　　　華　　　民　　　國　　九十一　　年　　　二　　　月　　十五　　　日
　　　　　　　　　　　　　　　　　　　　　書記官　陳　樂　觀
附註：
民事訴訟法第四百六十六條之一（第一項、第二項）：
對於第二審判決上訴，上訴人應委任律師為訴訟代理人。但上訴人或其法定代理人具
有律師資格者，不在此限。
上訴人之配偶、三親等內之血親、二親等內之姻親，或上訴人為法人、中央或地方機
關時，其所屬專任人員具有律師資格並經法院認為適當者，亦得為第三審訴訟代理人
。
